---
title: Evaluation Randomisiert-Kontrollierter Studien und Experimente mit \textsf{R}
subtitle: "Multiples Testen & Alphafehler-Korrektur"
author: Prof. Dr. David Ebert & Mathias Harrer
date: Graduiertenseminar TUM-FGZ
institute: Psychology & Digital Mental Health Care, Technische Universität München
output: binb::metropolis
fontsize: 11pt
bibliography: assets/bib.bib
csl: assets/apa.csl
monofont: "Fira Code"
mainfont: "Fira Sans"
header-includes: |
  ```{=latex}
  \usepackage{calc}
  \usepackage{mathspec}
  \usepackage{booktabs}
  \usepackage{makecell}
  \usepackage{amsmath,amsthm}
  \makeatletter
  \let\@@magyar@captionfix\relax
  \makeatother
  \usepackage{xcolor}
  \usepackage{tikz}
  \definecolor{protectBlue}{RGB}{48,124,148}
  \definecolor{protectGreen}{RGB}{161, 198, 66}
  \definecolor{verywhite}{rgb}{1, 1, 1}
  \usepackage{multicol}
  \hypersetup{colorlinks,citecolor=protectGreen,
    filecolor=red,linkcolor=protectGreen,urlcolor=blue}
  \setbeamercolor{progress bar}{fg=protectGreen}
  \setbeamercolor{alerted text}{fg=protectGreen}
  \setbeamercolor{frametitle}{bg=protectBlue}
  \setbeamercolor{normal text}{fg=protectBlue}
  \titlegraphic{%
  \hspace*{6cm}~%
  \includegraphics[width=2cm]{assets/logo/tum-lightblue}
  \hspace*{0.3cm}~%
  \includegraphics[width=2cm]{assets/logo/protect}}
  \setbeamertemplate{frame footer}{Evaluation Randomisiert-Kontrollierter Studien und Experimente mit \textsf{R}}%         <- !!SET FOOTER TITLE!!
  \makeatletter
  \setlength{\metropolis@frametitle@padding}{2.2ex}
  \setbeamertemplate{footline}{%
      \begin{beamercolorbox}[wd=\textwidth, sep=0.7ex]{footline}
          \usebeamerfont{page number in head/foot}%
          \usebeamertemplate*{frame footer}
          \hfill%
          \usebeamertemplate*{frame numbering}
      \end{beamercolorbox}%
  }
  \setbeamertemplate{frametitle}{%
    \nointerlineskip%
    \begin{beamercolorbox}[%
        wd=\paperwidth,%
        sep=0pt,%
        leftskip=\metropolis@frametitle@padding,%
        rightskip=\metropolis@frametitle@padding,%
      ]{frametitle}%
    \metropolis@frametitlestrut@start%
    \insertframetitle%
    \nolinebreak%
    \metropolis@frametitlestrut@end%
    \hfill
    \includegraphics[height=2ex,keepaspectratio]{assets/logo/tum_white}
    \end{beamercolorbox}%
  }
  \newlength{\cslhangindent}
  \setlength{\cslhangindent}{1.5em}
  \newenvironment{CSLReferences}[3][0]%
  {\setlength{\parindent}{0pt}%
  \everypar{\setlength{\hangindent}{\cslhangindent}}\ignorespaces}%
  ```
---

```{r,setup, include=FALSE}
knitr::opts_chunk$set(cache=TRUE, comment = "#>", background = '#F7F7F7')
```


# Multiples Testen

## Multiples Testen (I)

\small

Zur Evaluation der Studienhypothesen ist in manchen Fällen **\alert{mehr als ein Test notwendig}**. Zwei typische Szenarien sind:

- **Multiple primäre Endpunkte**: es wurden mehrere Outcomes gemessen (z.B. depressive Symptomschwere, Lebensqualität, Lungenfunktion, Gait Speed, ...), für die alle ein Interventionseffekt nachgewiesen werden soll.

- **Multiple Assessments des primären Endpunkts**: es gibt nur ein primäres Outcome, dieses wurde aber mehrfach gemessen, und der Interventionseffekt soll zu allen Zeitpunkten nachgewiesen werden.

- **Multiple Interventionsgruppen**: es gibt mehr als eine Interventionsgruppe, und es soll der Effekt aller untersuchten Interventionen im Vergleich zur Kontrollgruppe nachgewiesen werden. 

\par \normalsize

## Multiples Testen (II)

Werden $k$ multiple Tests mit einem nominalen Signifikanzniveau von (typischerweise) $\alpha$ = 0.05 getestet, führt dies zur **\alert{Inflation der family-wise error rate}** [FWER, @li2017introduction; @vickerstaff2019methods]:

$$P(\text{mindestens ein signifikantes Ergebnis}) = 1-(1-\alpha)^k$$
```{r, echo=FALSE, warning=FALSE, message=FALSE, out.width="60%", fig.align='center', fig.width=3, fig.height=2}
Tests = 1:100
alpha = 1-(1-0.05)^Tests

data.frame(Tests, alpha) -> pd

library(ggplot2)
ggplot(data = pd, aes(x = Tests, y = alpha)) +
  geom_line(color = "#cdde99", size = 1) +
  geom_hline(yintercept = 0.05, color = "#2a7792", size = 1, linetype = "solid") +
  ylim(0,1) +
  scale_y_continuous(breaks = c(0, .05, .2, .4, .6, .8, 1), labels = scales::percent_format(accuracy = 1)) +
  ylab(expression(alpha~"- Level / FWER")) +
  xlab("Anzahl Tests (k)") +
  theme_minimal()

```

## Multiples Testen (III)

\small

**\alert{Die Bonferroni- und Holm-Bonferroni-Korrektur}**

Um eine Inflation falsch-positiver Befunde zu vermeiden und das nominale Signifikanzniveau trotz multipler Tests zu erhalten, ist daher eine $\alpha$-Fehlerkorrektur notwendig. 

Zwei häufig gewählte Verfahren sind die (überkonservative) **Bonferroni-** und (weniger strenge) **Holm-Bonferroni**-Korrektur [@holm1979simple]. Diese lassen sich in R mit der `p.adjust`-Funktion anwenden:

\footnotesize

```{r, eval=F}
p <- c(0.001, 0.023, 0.025)         # Sammle p-Werte multipler Tests
p.adjust(p, method = "bonferroni")  # Bonferroni-Korrektur
p.adjust(p, method = "holm")        # Holm-Bonferroni-Korrektur
```

```
#> [1] 0.003 0.069 0.075
#> [1] 0.003 0.046 0.046
```

\par \normalsize

## Multiples Testen (IV)

**\alert{Wann muss korrigiert werden?}** \scriptsize [@li2017introduction; @vickerstaff2019methods] \normalsize

\small
- **Multiple Outcomes**: eine Korrektur ist nur notwendig, wenn alle Outcome-Tests als _konfirmatorisch_ betrachtet werden. Gibt es nur einen primären und mehrere sekundäre Endpunkte, ist keine Korrektur notwendig. Ergebnisse der sekundären Endpunkte sind dann aber \underline{nur explorativ}, kein konfirmatorischer Nachweis!

- **Multiple Messzeitpunkte**: ist ein Messzeitpunkt als konfirmatorisch-primär präspezifiziert, ist keine Korrektur notwendig; ebenso bei Tests, bei denen über alle MZP _hinweg_ modelliert wird (z.B. repeated-measures ANOVA, gemischte Modelle).

- **Multiple Interventionsgruppen**: eine Korrektur ist insbesondere dann notwendig, wenn die Interventionsgruppen _"verwandt"_ sind (z.B. gleiches Medikament in unterschiedlicher Dosis).
\normalsize


# Einseitig oder Zweiseitig?

## Einseitig oder Zweiseitig? (I)

\footnotesize

Wir erinnern uns $\rightarrow$ Studienhypothesen bei Superiority Trials:


\begin{align*}
\begin{split}
\text{H}_{\text{0}}: & ~~~\mu_1 \leq \mu_0 ~~~ \Rightarrow ~~~ \tau \leq 0 \\
\text{H}_{\text{1}}: & ~~~\mu_1 > \mu_0 ~~~ \Rightarrow ~~~ \tau > 0
\end{split}
\end{align*}

Dies impliziert eigentlich einen **\alert{einseitigen Test}**, da wir nur testen wollen, ob $\mu_1$ _größer_ als $\mu_0$ ist, nicht ob $\mu_1 \neq \mu_0$. "By default" ausgegebene Tests sind aber (häufig) zweiseitig (z.B. $t$-Tests)! 

Unter **gewissen Voraussetzungen** kann eine einseitige Testung vorgenommen, bzw. $\alpha$ auf 10% erhöht werden [@knottnerus2001ethics; @dunnett1996alternative]:

- Das Ziel der Studie ist es \underline{nicht}, **negative Effekte konfirmatorisch bestätigen zu können** (z.B. weil diese auf Basis vorheriger Forschung als unwahrscheinlich gelten).

- Wird \underline{kein} **positiver Effekt** der Intervention festgestellt, so wird dies als die **Kontrollgruppe favorisierende Evidenz** ausgelegt.

\par \normalsize


## $~$ {.t}

\begin{tikzpicture}[remember picture,overlay]  
  \node [xshift=0cm,yshift=-0.6cm] at (current page.center)
    {\includegraphics[width=1.05\paperwidth]{assets/bg-praxis.jpg}};
\end{tikzpicture}


\huge

\colorbox{white}{\textbf{\alert{Fragen?}}}

\colorbox{white}{\textbf{\alert{Anmerkungen?}}}

\colorbox{white}{\textbf{\alert{Kommentare?}}}


\normalsize


# Referenzen

## Referenzen {.allowframebreaks}

\scriptsize





