---
title: Evaluation Randomisiert-Kontrollierter Studien und Experimente mit \textsf{R}
subtitle: "Visualisierung der Studienergebnisse"
author: Prof. Dr. David Ebert & Mathias Harrer
date: Graduiertenseminar TUM-FGZ
institute: Psychology & Digital Mental Health Care, Technische Universität München
output: binb::metropolis
fontsize: 11pt
bibliography: assets/bib.bib
csl: assets/apa.csl
monofont: "Fira Code"
mainfont: "Fira Sans"
header-includes: |
  ```{=latex}
  \usepackage{calc}
  \usepackage{svg}
  \usepackage{mathspec}
  \usepackage{booktabs}
  \usepackage{makecell}
  \usepackage{amsmath,amsthm}
  \makeatletter
  \let\@@magyar@captionfix\relax
  \makeatother
  \usepackage{xcolor}
  \usepackage{tikz}
  \definecolor{protectBlue}{RGB}{48,124,148}
  \definecolor{protectGreen}{RGB}{161, 198, 66}
  \definecolor{verywhite}{rgb}{1, 1, 1}
  \usepackage{multicol}
  \hypersetup{colorlinks,citecolor=protectGreen,
    filecolor=red,linkcolor=protectGreen,urlcolor=blue}
  \setbeamercolor{progress bar}{fg=protectGreen}
  \setbeamercolor{alerted text}{fg=protectGreen}
  \setbeamercolor{frametitle}{bg=protectBlue}
  \setbeamercolor{normal text}{fg=protectBlue}
  \titlegraphic{%
  \hspace*{6cm}~%
  \includegraphics[width=2cm]{assets/logo/tum-lightblue}
  \hspace*{0.3cm}~%
  \includegraphics[width=2cm]{assets/logo/protect}}
  \setbeamertemplate{frame footer}{Evaluation Randomisiert-Kontrollierter Studien und Experimente mit \textsf{R}}%         <- !!SET FOOTER TITLE!!
  \makeatletter
  \setlength{\metropolis@frametitle@padding}{2.2ex}
  \setbeamertemplate{footline}{%
      \begin{beamercolorbox}[wd=\textwidth, sep=0.7ex]{footline}
          \usebeamerfont{page number in head/foot}%
          \usebeamertemplate*{frame footer}
          \hfill%
          \usebeamertemplate*{frame numbering}
      \end{beamercolorbox}%
  }
  \setbeamertemplate{frametitle}{%
    \nointerlineskip%
    \begin{beamercolorbox}[%
        wd=\paperwidth,%
        sep=0pt,%
        leftskip=\metropolis@frametitle@padding,%
        rightskip=\metropolis@frametitle@padding,%
      ]{frametitle}%
    \metropolis@frametitlestrut@start%
    \insertframetitle%
    \nolinebreak%
    \metropolis@frametitlestrut@end%
    \hfill
    \includegraphics[height=2ex,keepaspectratio]{assets/logo/tum_white}
    \end{beamercolorbox}%
  }
  \newlength{\cslhangindent}
  \setlength{\cslhangindent}{1.5em}
  \newenvironment{CSLReferences}[3][0]%
  {\setlength{\parindent}{0pt}%
  \everypar{\setlength{\hangindent}{\cslhangindent}}\ignorespaces}%
  ```
---

```{r,setup, include=FALSE}
knitr::opts_chunk$set(cache=TRUE, comment = "#>", background = '#F7F7F7')
```

# CONSORT Flow Chart

## CONSORT Flow Chart (I)

\begin{multicols}{2}
  \footnotesize 
Die Erstellung eines \textbf{Studien-Flowcharts} wird im CONSORT Statement \underline{ausdrücklich} empfohlen (Item 13a). 

Die maßgebliche Vorlage dazu kann als MS Word-Dokument heruntergeladen werden: \href{http://www.consort-statement.org/consort-statement/flow-diagram}{consort-statement.org/consort-statement/flow-diagram}.

Eine Erstellung in R ist möglich (s. z.B. \href{http://www.consort-statement.org/consort-statement/flow-diagram}{hier}, oder indirekt mit \href{http://www.consort-statement.org/consort-statement/flow-diagram}{Ti\emph{k}Z}), aber oft vergleichsweise mühselig. 

$$~$$
  \par \normalsize
\columnbreak
  \begin{center}
  \includegraphics[width=.5\textwidth]{assets/consort-flow-diagram.png}
  \end{center}
  \par \normalsize
\end{multicols}

\scriptsize
@moher2012consort \par \normalsize



# "Raincloud" Plots

## "Raincloud" Plots (I)

```{r, echo=FALSE, message=FALSE, warning=FALSE, fig.align='center', out.width='90%'}
library(ggplot2)
library(see)
library(tidyverse)

load("data/implist.rda")
load("data/plot.data.means.rda")

m = length(implist)
n = nrow(implist[[1]])
mn = m*n

do.call(rbind, implist) %>% 
  mutate(m = rep(1:m, each = n),
         id = 1:mn) -> data



data %>% 
  select(id, m, group, pss.0, 
         pss.1, pss.2) %>% 
  pivot_longer(-c(id, group, m), 
               names_to = "time", 
               names_prefix = "pss.",
               values_to = "pss") -> plot.data

jitter1 = runif(nrow(plot.data), -.05, .05)
jitter2 = runif(nrow(plot.data), -.5, .5)

within(plot.data, {
  time = as.numeric(time)
  group = as.factor(group)
  time.jitter = time + jitter1
  pss.jitter = pss + jitter2
}) -> plot.data



plot.data %>% 
  filter(time != 2) -> plot.data.prepost

plot.data.prepost %>% 
  filter(time == 0) -> plot.data.pre

plot.data.prepost %>% 
  filter(time == 1) -> plot.data.post

plot.data %>% 
  filter(time == 2) -> plot.data.fu


ggplot(plot.data, aes(x = as.factor(time), y = pss, color = group)) +
  geom_blank() +
  geom_point(aes(x = time.jitter+1, y = pss.jitter), alpha = .05) +
  geom_line(aes(group = id, x = time.jitter+1, y = pss.jitter), alpha = .05) +
  geom_violinhalf(data = plot.data.pre, 
                  mapping = aes(group = interaction(as.factor(m), group, time), fill = group), 
                  size = 0.1, flip = TRUE, position = position_nudge(x = -0.1), alpha = .01) +
  geom_violinhalf(data = plot.data.fu, 
                  mapping = aes(group = interaction(as.factor(m), group, time), fill = group), 
                  size = 0.1, position = position_nudge(x = 0.1), alpha = .01) +
  geom_pointrange(data = plot.data.means %>% filter(time == 0),
                  mapping = aes(x = time+0.925, y = pss, color = group,
                                ymin = lower, ymax = upper), position = position_dodge(0.03)) +
  geom_pointrange(data = plot.data.means %>% filter(time == 2),
                  mapping = aes(x = time+1.075, y = pss, color = group,
                                ymin = lower, ymax = upper), position = position_dodge(0.03)) +
  ylim(c(0, 45)) +
  theme_minimal() +
  guides(fill = guide_legend(title="Gruppe"),
         color = guide_legend(title="Gruppe")) +
  scale_color_manual(labels = c("Kontrolle", "Intervention"), values = c("gray", "dodgerblue")) +
  scale_fill_manual(labels = c("Kontrolle", "Intervention"), values = c("gray", "dodgerblue")) +
  scale_x_discrete(labels = c("Baseline", "Post-Test", "Follow-Up")) +
  ylab("Perceived Stress (PSS-10 Skala)") +
  xlab("Messzeitpunkt")

```



## $~$

\begin{tikzpicture}[remember picture,overlay]  
  \node [xshift=0cm,yshift=-0.6cm] at (current page.center)
    {\includegraphics[width=1.05\paperwidth]{assets/bg-praxis.jpg}};
\end{tikzpicture}

\Huge
\colorbox{white}{\textbf{ Praxis-Teil }} \par \normalsize 

$$~$$
$$~$$

$$~$$

$$~$$

$$~$$


## "Raincloud" Plots (II) {.t}

\footnotesize

Beschränkt man sich auf ein Datenset (z.B. ein zufällig gewähltes Imputationsset) können auch die Funktionen des **_{raincloudplots}_ Package** [@allen2019raincloud] genutzt werden ([Dokumentation](https://github.com/jorvlan/raincloudplots)).

\underline{Installation:}

```{r, eval=F}
remotes::install_github('jorvlan/raincloudplots')
```

\par \normalsize


\begin{tikzpicture}[remember picture,overlay]  
  \node [xshift=-2.2cm,yshift=-3.9cm] at (current page.north east)
    {\includegraphics[height=2.1cm]{assets/hex-rainclouds.png}};
\end{tikzpicture}

\begin{tikzpicture}[remember picture,overlay]  
  \node [xshift=-9.3cm,yshift=-6.9cm] at (current page.north east)
    {\includegraphics[height=4cm]{assets/fig_5.png}};
\end{tikzpicture}

\begin{tikzpicture}[remember picture,overlay]  
  \node [xshift=-3.7cm,yshift=-6.9cm] at (current page.north east)
    {\includegraphics[height=4cm]{assets/fig_7.png}};
\end{tikzpicture}




# Referenzen

## Referenzen {.allowframebreaks}

\scriptsize





