---
title: Evaluation Randomisiert-Kontrollierter Studien und Experimente mit \textsf{R}
subtitle: "R Basics: Funktionen, Objekte, Operatoren und Fehlermeldungen"
author: Prof. Dr. David Ebert & Mathias Harrer
date: Graduiertenseminar TUM-FGZ
institute: Psychology & Digital Mental Health Care, Technische Universität München
output: binb::metropolis
fontsize: 11pt
bibliography: assets/bib.bib
csl: assets/apa.csl
monofont: "Fira Code"
mainfont: "Fira Sans"
header-includes: |
  ```{=latex}
  \usepackage{calc}
  \usepackage{mathspec}
  \usepackage{booktabs}
  \usepackage{amsmath,amsthm}
  \makeatletter
  \let\@@magyar@captionfix\relax
  \makeatother
  \usepackage{xcolor}
  \usepackage{tikz}
  \usepackage[pscoord]{eso-pic}
  \definecolor{protectBlue}{RGB}{48,124,148}
  \definecolor{protectGreen}{RGB}{161, 198, 66}
  \definecolor{verywhite}{rgb}{1, 1, 1}
  \usepackage{multicol}
  \hypersetup{colorlinks,citecolor=protectGreen,
    filecolor=red,linkcolor=protectGreen,urlcolor=blue}
  \setbeamercolor{progress bar}{fg=protectGreen}
  \setbeamercolor{alerted text}{fg=protectGreen}
  \setbeamercolor{frametitle}{bg=protectBlue}
  \setbeamercolor{normal text}{fg=protectBlue}
  \titlegraphic{%
  \hspace*{6cm}~%
  \includegraphics[width=2cm]{assets/logo/tum-lightblue}
  \hspace*{0.3cm}~%
  \includegraphics[width=2cm]{assets/logo/protect}}
  \setbeamertemplate{frame footer}{Evaluation Randomisiert-Kontrollierter Studien und Experimente mit \textsf{R}}%         <- !!SET FOOTER TITLE!!
  \makeatletter
  \setlength{\metropolis@frametitle@padding}{2.2ex}
  \setbeamertemplate{footline}{%
      \begin{beamercolorbox}[wd=\textwidth, sep=0.7ex]{footline}
          \usebeamerfont{page number in head/foot}%
          \usebeamertemplate*{frame footer}
          \hfill%
          \usebeamertemplate*{frame numbering}
      \end{beamercolorbox}%
  }
  \setbeamertemplate{frametitle}{%
    \nointerlineskip%
    \begin{beamercolorbox}[%
        wd=\paperwidth,%
        sep=0pt,%
        leftskip=\metropolis@frametitle@padding,%
        rightskip=\metropolis@frametitle@padding,%
      ]{frametitle}%
    \metropolis@frametitlestrut@start%
    \insertframetitle%
    \nolinebreak%
    \metropolis@frametitlestrut@end%
    \hfill
    \includegraphics[height=2ex,keepaspectratio]{assets/logo/tum_white}
    \end{beamercolorbox}%
  }
  \newlength{\cslhangindent}
  \setlength{\cslhangindent}{1.5em}
  \newenvironment{CSLReferences}[3][0]%
  {\setlength{\parindent}{0pt}%
  \everypar{\setlength{\hangindent}{\cslhangindent}}\ignorespaces}%
  ```
---

```{r,setup, include=FALSE}
knitr::opts_chunk$set(cache=TRUE, comment = "#>", background = '#F7F7F7')
```


# Funktionen

## R als "Taschenrechner"

**Unabhängig von spezifischen Funktionen, können mithilfe von R klassische Rechenaufgaben gelöst werden:**

Probieren wir es selbst:

```{r, eval=FALSE, comment="##>", background="green"}
(49*6)/7
1^3 + 5^3 + 3^3
```

## Was sind Funktionen? (I) {.t}

\small

Funktionen sind **\alert{Kernelemente von R}**: Sie erlauben es, vordefinierte Operationen auszuführen. Es besteht eine Parallele zur **mathematischen Formulierung** einer Funktion $f(x)$; z.B. für die Quadratwurzel:

$$f(x) = \sqrt{x} $$

In R wird eine Funktion definiert, indem erst der \textbf{Name der Funktion} und dahinter in Klammern ihre \textbf{Inputs} (sog. \textbf{Argumente}) aufgeschrieben werden.


```{r, eval=FALSE, comment="##>", background="green"}
Funktionsname(Argument1 = Wert1, Argument2 = Wert2, ...)
```

In R wird so aus obiger Formel für die Quadratwurzel:

```{r, eval=F}
sqrt(x = 4)
```



## Was sind Funktionen? (II) {.t}

\metroset{block=fill} 
\begin{block}{Position Matching}
  Der Argumentname kann auch \textbf{weggelassen} werden, solange die \textbf{Reihenfolge} der Argumente eingehalten wird.
\end{block}

Beispiel: "`sqrt(x = 4)`" und "`sqrt(4)`" führen zum gleichen Ergebnis, da beides mal `4` als erstes Argument auftaucht.


\par \normalsize



## Beispiele (I)

**\alert{1.} Was ist die Quadratwurzel von 9? Dazu können die Funktionen `sqrt()` nutzen:**
```{r, eval=FALSE, comment="##>", background="green"}
sqrt(9)
## [1] 3
```

**\alert{2.} Logarithmus `log()` aller Werte der Variable `age` im Datensatz:**
```{r, eval=FALSE, comment="##>", background="green"}
log(data$age)
## [1] 3.850 3.737 3.951 3.135 3.828 ...
```

\begin{itemize}
\item [$\rightarrow$] Statt eines konkreten Wertes wird die gesamte Variable in die Funktion eingespeist, indem die Variable \texttt{age} über das Dollarzeichen aus unserem Datensatz \texttt{data} ausgewählt wird.
\end{itemize}

## Beispiele (II)

**\alert{3.} Mittelwert `mean()` der Variable `pss` zum Post-Zeitunkt:**
```{r, eval=FALSE, comment="##>", background="green"}
mean(data$pss.1)
## [1] NA
mean(data$pss.1, na.rm = TRUE)
[1] 20.423
```

\small
In R kodiert `NA`, dass ein Wert fehlt.

Das Ergebnis der ersten Zeile Code ist **"not available"** (`NA`), da zum Post-Zeitpunkt **Beobachtungen fehlen** (d.h. `NA` sind) und der Mittelwert so nicht berechnet werden kann. Durch die Spezifikation des Arguments `na.rm` als `TRUE`, wird der Mittelwert nur über die **beobachteten Werte** gebildet und kann somit ausgegeben werden.
\normalsize


## Anmerkungen zu Funktionen (I) {.t}

\metroset{block=fill} 
\begin{exampleblock}{Funktionen als "Herzstück" von R}
  Auch deutlich komplexere Funktionen in R funktionieren nach dem gleichen Prinzip: Man gibt die Parameterinformationen ein, die eine Funktion benötigt, und die Funktion nutzt diese Information, um ihre Berechnungen durchzuführen und schließlich das Ergebnis anzuzeigen.
\end{exampleblock}

\begin{tikzpicture}[remember picture,overlay]  
  \node [xshift=0cm,yshift=-1.5cm] at (current page.center)
    {\includegraphics[width=0.3\paperwidth]{assets/inputoutput.jpg}};
\end{tikzpicture}



## Anmerkungen zu Funktionen (II)

\small

\metroset{block=fill} 
\begin{block}{Die R Documentation}
Viele Funktionen in R verlangen mehrere Argumente, und \textbf{niemand} kann die korrekte Nutzung aller Funktionen \textbf{auswendig lernen}!
  \begin{itemize}
  \item Die Lösung: Detaillierte Beschreibungen der Funktionen in der \textbf{R Documentation}.
  \item Die R Documentation kann entweder über \textbf{Help} im rechten unteren Fenster in Rstudio aufgerufen werden; oder direkt via Ausführen von \texttt{?funktionsname} in der Konsole; z.B. \texttt{?mean}.
  \item \textbf{\alert{Cave}}: Die Dokumentation von Funktionen wird von den jeweiligen Package-Entwicklern selbst geschrieben. Sie ist daher nicht immer gleich informativ oder anfängerfreundlich.
  \end{itemize}
\end{block}

Die R Documentation kann im Browser via [rdocumentation.org](https://www.rdocumentation.org/) oder [rdrr.io](https://rdrr.io/) eingesehen werden.

\normalsize

## Anmerkungen zu Funktionen (III)

\metroset{block=fill} 
\begin{block}{Default Arguments}
  \begin{itemize}
  \item Unter "Default Arguments" werden Argumente einer Funktion verstanden, deren Wert \textbf{vordefiniert ist und automatisch genutzt wird}.
  \item Default Arguments müssen beim Schreiben der Funktion also nur hinzugefügt werden, wenn sie \textbf{explizit von den Voreinstellungen abweichen}.
  \item Default-Werte einer Funktion können im Abschnitt "Usage" in \textbf{R Documentation} eingesehen werden
  \end{itemize}
\end{block}

Siehe z.B. den Documentation-Eintrag für `?mean`:

`mean(x, trim = 0,` \alert{\texttt{na.rm = FALSE}}`, ...)`



## R als "Functional Programming Language"

Im Gegensatz zu "Object-Oriented Programming Languages" (z.B. Python, JS) konzentrieren sich **\alert{"Functional Programming Languages"}** bei der Problemlösung auf **Funktionen**:

\metroset{block=fill} 
\begin{block}{Hauptmerkmale von Functional Programming Languages}
  \begin{itemize}
  \item \textbf{First-Class Functions:} Vielseitige Einsetzbarkeit von Funktionen.
  \item \textbf{Pure Functions:} Output der Funktion hängt vom Input ab (d.h. Output reproduzierbar) und keine Nebeneffekte der Funktion (wie z.B. Veränderung des Wertes einer globalen Variable).
  \end{itemize}
\end{block}

Auch wenn R diesen Kriterien nicht vollkommen entspricht, kann **R im Kern als Functional Programming Language definiert** werden.

\scriptsize @wickham2019advanced \par \normalsize


# Objekte

## Funktionen & Objekte {.t}

**\alert{Objekte}** können als **Gegenspieler** von Funktionen verstanden werden: wir verwenden Funktionen, um Operationen an Objekten durchzuführen!

\begin{tikzpicture}[remember picture,overlay]  
  \node [xshift=0cm,yshift=-0.6cm] at (current page.center)
    {\includegraphics[width=0.4\paperwidth]{assets/func.png}};
\end{tikzpicture}



## Der Zuweisungsoperator (I)

\small

Um Objekte in R nutzen zu können, müssen wir diesen einen **Variablennamen** zuweisen.
Dies ist möglich durch den **\alert{Zuweisungsoperator}** `<-` (_assignment operator_).

```{r, eval=FALSE, comment="##>", background="green"}
geschlecht <- "Weiblich"
```

Eine Variablenname kann auch so zugewiesen werden:

```{r, eval=FALSE, comment="##>", background="green"}
"Weiblich" -> geschlecht
geschlecht = "Weiblich"
assign("geschlecht", "Weiblich")
```

Zur Inspektion des Objekts kann der Name des Objekts eingegeben werden:

```{r, eval=FALSE, comment="##>", background="green"}
geschlecht
## [1] "Weiblich"
```

\par \normalsize



## Der Zuweisungsoperator (II)

\footnotesize

- Sobald Objekte einem Variablennamen zugewiesen worden sind, werden diese in RStudio im **Environment** rechts oben angezeigt.

- Dies bedeutet, dass das Objekt (temporär) in unserer Programmierumgebung **gespeichert** ist, und für weitere Operationen zur Verfügung steht. 

- Existierende Objekte werden **überschrieben**, nicht vorhandene neu erzeugt.

- Mit der `rm` Funktion lassen sich Objekte aus dem Environment löschen, z.B. `rm(geschlecht)`.




\metroset{block=fill} 
\begin{block}{Cave: Benennung von Objekten}
  \begin{itemize}
  \item Objektnamen müssen mit einem Buchstaben beginnen und können nur Buchstaben, Zahlen, Unterstriche und Punkte beinhalten.
  \item Konsistenz ist immer von Vorteil: z.B. immer \texttt{namen.mit.punkten.trennen} oder \texttt{camelCaseVerwenden}.
  \end{itemize}
\end{block}

\scriptsize [@wickham2016r, Kap. 4.2] \par \normalsize

## Die wichtigsten Objektklassen in R

\begin{tikzpicture}[remember picture,overlay]  
  \node [xshift=0cm,yshift=-0.3cm] at (current page.center)
    {\includegraphics[width=0.78\paperwidth]{assets/objektklassen.png}};
\end{tikzpicture}


## Objektklassen (I)

**\underline{\alert{Vektoren}}**

Vektoren (_vectors_) sind eine Sammlung von Werten (z.B. Zahlen, Wörter, Faktorstufen). Besteht ein Vektor nur aus einer Zahl, spricht man von einem **Skalar**.

Ein Vektor kann über die **concatenate**-Funktion `c` gebildet werden:

```{r}
vector <- c(6, 9, 12, 18)
vector
```



## Objektklassen (II)

\small

**Vektoren kommen in unterschiedlichen "Geschmacksrichtungen":**

- **\alert{\texttt{numeric}}** oder **\alert{\texttt{double}}**: in Zahlen gespeicherte Daten (z.B. Alter).
- **\alert{\texttt{character}}**: in "Worten"/Buchstaben gespeicherte Daten.
- **\alert{\texttt{logical}}**: binäre Variablen, die anzeigen, ob eine Bedingung `TRUE` oder `FALSE` ist.
- **\alert{\texttt{factor}}**: in Zahlen gespeicherte Daten, wobei jede Zahl ein anderes Level einer Variable anzeigt (z.B. `1` = "wenig", `2` = "mittel", `3` = "hoch").

Die Klasse eines Vektors kann mit der `class`-Funktion überprüft werden.

\metroset{block=fill} 
\begin{block}{Cave: Vektorklassen und weiterführende Analysen}
  Die Klasse eines Vektors hat Implikationen auf weitere Analyseschritte. Für \texttt{character}s kann z.B. kein Mittelwert berechnet werden.
\end{block}

\par \normalsize



## Objektklassen (III)

\small

**Alle Variablen des Datensatzes:** Funktion \texttt{glimpse} aus dem package _{tidyverse}_.
```{r, eval=FALSE, comment="##>", background="green"}
library(tidyverse)
glimpse(data)
## Rows: 264
## Columns: 34
## $ id           <chr> "stress_gui_002", "stress_gui_140", ~
## $ group        <dbl> 0, 0, 0, 0, 0, 0, 0, 0, 1, 0, 0, 0, ~
## $ sex          <dbl> 0, 0, 0, 0, 0, 0, 0, 0, 0, 0, 0, 0, ~
## ...
```

**Einzelne Variablen:** Anwendung der \texttt{class}-Funktion.
```{r, eval=FALSE, comment="##>", background="green"}
class(data$id)
## [1] "character"
```

\par \normalsize


## Objektklassen (IV)

**\underline{\alert{Dataframes}}**

\footnotesize

Dataframes (`data.frame`) sind die geläufigste **Struktur zur Sammlung von Daten** in R. Sie funktionieren wie einfache **Tabellen**: für jeden Zeileneintrag $m$ gibt es Werte für $n$ verschiedene Variablen.

Dataframes können aus **Vektoren zusammengestellt** werden. Im Gegensatz zur `matrix` können dabei unterschiedliche Vektorklassen (`numeric`, `logical`, `character`, ...) gebündelt werden.

```{r, eval=F}
name <- c("Lea", "Antonia", "Paula")
alter <- c(27, 22, NA)
weiblich <- c(TRUE, TRUE, TRUE)
data.frame(name, alter, weiblich)
##      name alter weiblich
## 1     Lea    27     TRUE
## 2 Antonia    22     TRUE
## 3   Paula    NA     TRUE
```

\begin{tikzpicture}[remember picture,overlay]  
  \node [xshift=3.3cm,yshift=-2cm] at (current page.center)
    {\includegraphics[width=0.3\paperwidth]{assets/df.png}};
\end{tikzpicture}

\par \normalsize




## Objektklassen (V)

**\underline{\alert{Listen}}**

\footnotesize

Listen (`list`s) sind die **flexibelste** Datenstruktur in R. Sie erlauben es, jegliche Art von Objekt in einem "übergeordneten" Objekt zu sammeln (z.B. Dataframes, Vektoren, Arrays, Matrizen, einfache Werte, ...).

\scriptsize

```{r, eval=F}
df <- data.frame(name, alter, weiblich) # siehe Folie zu data.frames
df.beschreibung <- "Tabelle SHKs 2021"
universitäten <- c("TUM", "FAU")
list(df, df.beschreibung, universitäten)

## [[1]]
##      name alter weiblich
## 1     Lea    27     TRUE
## 2 Antonia    22     TRUE
## 3   Paula    NA     TRUE
## [[2]]
## [1] "Tabelle SHKs 2021"
## [[3]]
## [1] "TUM" "FAU"
```

\begin{tikzpicture}[remember picture,overlay]  
  \node [xshift=3.3cm,yshift=-2cm] at (current page.center)
    {\includegraphics[width=0.4\paperwidth]{assets/list.png}};
\end{tikzpicture}

\par \normalsize

# Operatoren

## Überblick Operatoren

**\alert{$\checkmark$ Einige Operatoren haben wir bereits kennengelernt}**:

- **Grundrechenarten:** `+`, `-`, `*`, `/`
- **Potenz:** `^2`, `^3`, `^4`, ...
- **Zuweisungsoperator:** `<-`, `->`, `=`
- **"Pull"-Operator:** `$`

**\alert{$\rightarrow$ Weitere Operatoren:}**

- **Vergleichsoperatoren:** `>`, `>=`, `<`, `<=`, `!=` (nicht gleich), `==` (gleich)
- **Boole'sche Operatoren:** `&` (und), `|` (oder), `!` (nicht)
- **Pipe-Operator:** `%>%`

\scriptsize [@wickham2016r, Kap. 5.2] \par \normalsize

## Vergleichs- und Boole'sche Operatoren

Vergleichs- und Boole'sche Operatoren sind nützlich, um zu bestimmten, ob bestimmte Vektorelemente eine **Bedingung** erfüllen oder nicht. 

```{r, eval=FALSE}
"Variable" == "variable"
# [1] FALSE
```

```{r, eval=FALSE}
x <- 10
y <- 20
x > 5 & y != 10
## [1] TRUE
```



```{r, eval=FALSE}
data$cesd.0 > 16
## [1] TRUE TRUE TRUE TRUE TRUE TRUE ...
```


## Der Pipe-Operator

\footnotesize

Der **\alert{Pipe-Operator}** **`%>%`** ist als einziger Operator \underline{nicht} Teil von Base R^[Mit R Version 4.0.0 wurde nun auch ein Base-R Pipe-Operator eingeführt. Dieser benutzt jedoch "**`|>`**" als Symbol.]. Er ist erst verfügbar, sobald das _{tidyverse}_ Package geladen wurde. Pipes haben **zwei große Vorteile**:

- Funktionen können auf ein Objekt angewandt werden, ohne dass das Objekt in der Funktion jeweils nochmal benannt werden muss.

- Mit Pipes können mehrere Funktionen **aneinandergekettet** werden.

```{r, eval=F}
library(tidyverse)
data %>% pull(pss.0) %>% mean() %>% sqrt()
## [1] 5.051627
```

\metroset{block=fill} 
\begin{block}{\footnotesize Die \texttt{pull}-Funktion}
  Die \texttt{pull}-Funktion ist das Äquivalent zum \texttt{\$}-Operator innerhalb von Pipes. Die Funktion "zieht" eine Variable aus dem Datensatz und gibt sie weiter an die nächste Funktion.
\end{block}

\par \normalsize


# Indexing & Slicing

## Data Slicing (I) {.t}

**\alert{Es gibt mehrere Wege, um in R Daten aus einem Dataframe zu extrahieren:}**

\begin{enumerate}
\item Mithilfe des \textbf{\texttt{\$}-Operators} oder \texttt{pull} (\emph{schon besprochen}).
\item Über \textbf{eckige Klammern} \texttt{[,]}.
\item Über die Funktion \textbf{\texttt{filter}} bzw. \textbf{\texttt{select}} aus dem \emph{\{tidyverse\}}.
\end{enumerate}


\begin{tikzpicture}[remember picture,overlay]  
  \node [xshift=0cm,yshift=-2cm] at (current page.center)
    {\includegraphics[width=0.5\paperwidth]{assets/subset.png}};
\end{tikzpicture}


## Data Slicing (II)

**Slicing von Dataframes mit Eckigen Klammern**

Subsetting von Dataframes mit eckigen Klammern ist etwas komplexer, erlaubt aber auch größere Flexibilität. Die generelle Form folgt der mathematischen Notation von Matrizen:


\begin{align*}
\texttt{A[2,1]} = 
\mathbf{A}_{2,1} = 
\overbrace{\begin{bmatrix}
a_{11} & a_{12} & \dots & a_{1n}\\
\alert{a_{21}} & a_{22} & \dots & a_{2n}\\
\vdots & \vdots & \ddots & \vdots\\
a_{m1} & a_{m2} & \dots & a_{mn}
\end{bmatrix}}^{\text{Variablen}}
\end{align*}


Die allgemeine Form zum Slicing ist also \texttt{data.frame[row, column]}.

## Data Slicing (III)

**Slicing von Dataframes mit Eckigen Klammern**

\footnotesize

Um ein Subset der Daten auszuwählen, brauchen wir einen **Index**. Typischerweise ist dies eine **Zahl**, die die Zeilen- bzw. Spaltennummer(n) angibt.

```{r, eval=F}
data[3,15]
## [1] 26
```

Es können auch mehrere Zeilen/Spalten ausgewählt werden:

```{r, eval=F}
data[1:3,c(15,17)]
##   cesd.0 cesd.2
## 1     18     16
## 2     22     23
## 3     26     27
```

\par \normalsize

## Data Slicing (IV) {.t}

**Slicing von Dataframes mit Eckigen Klammern**

\footnotesize

Wird ein Slot frei gelassen, wird die gesamte Zeile/Spalte ausgewählt:

```{r, eval=F}
data[,2]
##     group
## 1       0
## 2       0
## 3       0
```


Eine Indizierung ist auch mit dem **Variablennamen** möglich:

```{r, eval=F}
data[1,"pss.0"]
## [1] 25
```

\par \normalsize

## Data Slicing (V) {.t}

**Slicing von Dataframes mit Eckigen Klammern**

\footnotesize

Besonders hilfreich ist der Einsatz von `logical`s durch Vergleichsoperatoren. So kann z.B. der PSS-Wert aller Personen gefilter werden, die älter als 40 sind: 

```{r, eval=F}
data[data$age > 40,"pss.0"]
##      pss.0
##  1      25
##  2      22
##  3      25
##  [...]
```

Dies funktioniert, da der Boole'sche Ausdruck als Index fungiert:

```{r, eval=F}
data$age > 40
## [1]  TRUE  TRUE  TRUE FALSE  TRUE ...
```


\par \normalsize

## Data Slicing (VI) {.t}

**Slicing von Dataframes mit `filter` und `select`**

\small

Die `filter` und `select`-Funktionen sind Teil des _{tidyverse}_. Sie erleichtern das Filtern und Selegieren von Dataframes, und sind besonders "Pipe-freundlich".

```{r, echo=F, message=F, warning=F}
library(tidyverse)
data = read.csv("data/data.csv")
```


```{r}
data %>% 
  filter(age > 40, sex == 0) %>% 
  select(pss.0, pss.1, pss.2) %>% 
  head(3)
```

Die `head`-Funktion wird genutzt, um nur die ersten 3 Zeilen auszugeben.

\par \normalsize



# Fehlermeldungen

## Überblick Fehlermeldungen (I)

\scriptsize

\metroset{block=fill} 
\begin{block}{Fehlerarten}
\begin{itemize}
  \item \textbf{Errors}: Eine Funktion kann nicht ausgeführt und muss gestoppt werden.
  \item \textbf{Warnings}: Es ist ein Fehler aufgetreten, aber die Funktion kann trotzdem (teilweise) ausgeführt werden.
  \item \textbf{Messages}: Information, dass eine Aktion für den Benutzer/ die Benutzerin ausgeführt wurde.
\end{itemize}
\end{block}

\metroset{block=fill} 
\begin{block}{Kein Grund zur Panik}
\begin{itemize}
  \item Fehlermeldungen in sind am Anfang meist sehr verwirrend, aber "normal".
  \item Im Laufe der Zeit werden Fehlermeldungen immer informativer und leichter zu entziffern.
  \item Googeln der Fehlermeldung ist hilfreich. Dazu sollte die Ausagesprache aber zuvor auf Englisch gestellt werden: \texttt{sys.setenv(LANG = "en")}.
\end{itemize}
\end{block}

\par \normalsize

\scriptsize [@wickham2016r, Kap. 6.2] \par \normalsize

## Überblick Fehlermeldungen (II)

**Im Skript in RStudio werden typische Fehler automatisch markiert**

Syntaxfehler werden mit einem roten Kreuz und potentielle Probleme mit gelbem Ausrufezeichen am linken Rand markiert:

\includegraphics[width=0.3\textwidth]{assets/RStudio_error.png}
\includegraphics[width=0.8\textwidth]{assets/RStudio_potential_problem.png}

\scriptsize [@wickham2016r, Kap. 6.2] \par \normalsize

## $~$

\begin{tikzpicture}[remember picture,overlay]  
  \node [xshift=0cm,yshift=-0.6cm] at (current page.center)
    {\includegraphics[width=1.05\paperwidth]{assets/bg-praxis.jpg}};
\end{tikzpicture}

\Huge
\colorbox{white}{\textbf{ Praxis-Teil }} \par \normalsize 


$$~$$
$$~$$
$$~$$
$$~$$
$$~$$

## Übungsaufgaben 



\scriptsize

\begin{multicols}{2}

  \null \vfill
  \scriptsize
  \begin{enumerate}
    \item Log-transformiere die Variable \texttt{age} in \texttt{data} und speichere das Ergebnis unter dem Namen \texttt{age.log}.
    \item Quadriere die Werte in \texttt{pss.1} und speichere das Ergebnis unter dem Namen \texttt{pss.1.squared}.
    \item Berechne den Mittelwert und die Standardabweichung ($SD$) der Variable \texttt{cesd.2}. Nutze bei Bedarf das Internet um herauszufinden, welche Funktion in R die Standardabweichung berechnet.
    \item Packe den Mittelwert und die Standardabweichung von \texttt{cesd.2} in eine Liste.
    \item Hat die Variable \texttt{mbi.0} die passende Objektklasse \texttt{numeric}? Überprüfe dies mit R Code.
  \end{enumerate}
  \vfill \null

\columnbreak


  \null \vfill
  \scriptsize
  \begin{enumerate}
  \setcounter{enumi}{5}
    \item Lege im Dataframe \texttt{data} zwei neue Variablen an: (1) \texttt{age.50plus}, eine \texttt{logical}-Variable die mit \texttt{TRUE} und \texttt{FALSE} angibt, ob das Alter \texttt{age} einer Person $\geq$ 50 ist; (2) \texttt{pss.diff}, eine Variable die den Unterschied zwischen \texttt{pss.0} und \texttt{pss.1} für jede Person angibt.
    \item Ändere den Wert von \texttt{ft.helps} in der dritten und vierten Zeile zu \texttt{NA}.
    \item Mit der \texttt{order} Funktion kann für Variablen ein Index gebildet werden. Dieser Index zeigt an, in welcher Reihenfolge die Elemente korrekt geordnet wären. Nutze die R Documentation (\texttt{?order}), um mehr über die Funktion zu erfahren. Nutze dann diese Funktion in einer eckigen Klammer, um \texttt{data} dem Alter \texttt{age} nach zu ordnen!
  \end{enumerate}
  \vfill \null
  \par \normalsize
\end{multicols}

\only<1>{%
\tikz[overlay,remember picture]
\node[text=protectBlue] at ([xshift=0cm,yshift=3.2cm]current page.center){\textbf{Fragen \& Antworten:} \href{https://www.protectlab.org/workshop/rct-evaluation-in-r/r-entdecken/slicing/\#uebung}{protectlab.org/workshop/rct-evaluation-in-r/r-entdecken/slicing/\#uebung}};
}

\par \normalsize

## $~$ {.t}

\begin{tikzpicture}[remember picture,overlay]  
  \node [xshift=0cm,yshift=-0.6cm] at (current page.center)
    {\includegraphics[width=1.05\paperwidth]{assets/bg-praxis.jpg}};
\end{tikzpicture}


\huge

\colorbox{white}{\textbf{\alert{Fragen?}}}

\colorbox{white}{\textbf{\alert{Anmerkungen?}}}

\colorbox{white}{\textbf{\alert{Kommentare?}}}


\normalsize


# Referenzen

## Referenzen {.allowframebreaks}

\scriptsize





