---
title: Evaluation Randomisiert-Kontrollierter Studien und Experimente mit \textsf{R}
subtitle: Eyeballing und Manipulation der Studiendaten
author: Prof. Dr. David Ebert & Mathias Harrer
date: Graduiertenseminar TUM-FGZ
institute: Psychology & Digital Mental Health Care, Technische Universität München
output: binb::metropolis
fontsize: 11pt
bibliography: assets/bib.bib
csl: assets/apa.csl
monofont: "Fira Code"
mainfont: "Fira Sans"
header-includes: |
  ```{=latex}
  \usepackage{calc}
  \usepackage{mathspec}
  \usepackage{booktabs}
  \usepackage{amsmath,amsthm}
  \makeatletter
  \let\@@magyar@captionfix\relax
  \makeatother
  \usepackage{xcolor}
  \usepackage{tikz}
  \definecolor{protectBlue}{RGB}{48,124,148}
  \definecolor{protectGreen}{RGB}{161, 198, 66}
  \definecolor{verywhite}{rgb}{1, 1, 1}
  \usepackage{multicol}
  \hypersetup{colorlinks,citecolor=protectGreen,
    filecolor=red,linkcolor=protectGreen,urlcolor=blue}
  \setbeamercolor{progress bar}{fg=protectGreen}
  \setbeamercolor{alerted text}{fg=protectGreen}
  \setbeamercolor{frametitle}{bg=protectBlue}
  \setbeamercolor{normal text}{fg=protectBlue}
  \titlegraphic{%
  \hspace*{6cm}~%
  \includegraphics[width=2cm]{assets/logo/tum-lightblue}
  \hspace*{0.3cm}~%
  \includegraphics[width=2cm]{assets/logo/protect}}
  \setbeamertemplate{frame footer}{Evaluation Randomisiert-Kontrollierter Studien und Experimente mit \textsf{R}}%         <- !!SET FOOTER TITLE!!
  \makeatletter
  \setlength{\metropolis@frametitle@padding}{2.2ex}
  \setbeamertemplate{footline}{%
      \begin{beamercolorbox}[wd=\textwidth, sep=0.7ex]{footline}
          \usebeamerfont{page number in head/foot}%
          \usebeamertemplate*{frame footer}
          \hfill%
          \usebeamertemplate*{frame numbering}
      \end{beamercolorbox}%
  }
  \setbeamertemplate{frametitle}{%
    \nointerlineskip%
    \begin{beamercolorbox}[%
        wd=\paperwidth,%
        sep=0pt,%
        leftskip=\metropolis@frametitle@padding,%
        rightskip=\metropolis@frametitle@padding,%
      ]{frametitle}%
    \metropolis@frametitlestrut@start%
    \insertframetitle%
    \nolinebreak%
    \metropolis@frametitlestrut@end%
    \hfill
    \includegraphics[height=2ex,keepaspectratio]{assets/logo/tum_white}
    \end{beamercolorbox}%
  }
  \newlength{\cslhangindent}
  \setlength{\cslhangindent}{1.5em}
  \newenvironment{CSLReferences}[3][0]%
  {\setlength{\parindent}{0pt}%
  \everypar{\setlength{\hangindent}{\cslhangindent}}\ignorespaces}%
  ```
---

```{r,setup, include=FALSE}
knitr::opts_chunk$set(cache=TRUE, comment = "#>", background = '#F7F7F7')
```


# Eyeballing

## Eyeballing (I)

**Nach dem Import der Daten ist es sinnvoll, sich einen \alert{Überblick über die Daten} zu verschaffen.**

$\rightarrow$ Eine Möglichkeit dazu ist die Funktion \textsf{glimpse} aus dem package \textsf{tidyverse}:

```{r, eval=FALSE, comment="##>", background="green"}
library(tidyverse)
glimpse(data)
## Rows: 264
## Columns: 34
## $ id           <chr> "stress_gui_002", "stress_gui_14~
## $ group        <dbl> 0, 0, 0, 0, 0, 0, 0, 0, 1, 0, 0,~
## $ sex          <dbl> 0, 0, 0, 0, 0, 0, 0, 0, 0, 0, 0,~
## ...
```

\scriptsize [@harrer2021doing, Kap. 2.5] \par \normalsize

## Eyeballing (II)

\metroset{block=fill} 
\begin{exampleblock}{Vorteile von \textsf{glimpse}}
\begin{enumerate}
  \item[$\checkmark$] Anzahl der Beobachtungen/ Personen und Spalten/ Variablen dargestellt
  \item[$\checkmark$] Übersicht über inkludierte Variablen
  \item[$\checkmark$] Übersicht über zugeordnete Objektklassen
  \item[$\checkmark$] Einblick in die Ausprägungen der ersten Personen im Datensatz auf den einzelnen
\end{enumerate}
\end{exampleblock}

## $~$

\begin{tikzpicture}[remember picture,overlay]  
  \node [xshift=0cm,yshift=-0.6cm] at (current page.center)
    {\includegraphics[width=1.05\paperwidth]{assets/bg-praxis.jpg}};
\end{tikzpicture}

\Huge
\colorbox{white}{\textbf{ Praxis-Teil: }} \par \normalsize 

\colorbox{white}{\textbf{ Eyeballing der Studiendaten }}

$$~$$
$$~$$
$$~$$
$$~$$
$$~$$


# Manipulation von Studiendaten

## Data Wrangling

**\emph{Data Wrangling} bezeichnet den essentiellen Prozess, in dem \alert{Daten für weitere Analysen nutzbar gemacht werden}**

- Data Scientists verbringen z.B. wahrscheinlich die meiste Zeit damit, raw "untidy" data in "tidy" data umzuwandeln.
- Exzellente Werkzeuge dafür bietet das package **\alert{\textsf{tidyverse}}**

\scriptsize [@harrer2021doing, Kap. 2.5] \par \normalsize

## Variablen den richigen Klassen zuordnen

**Beim Datenimport werden Variablen teilweise falsch klassifiziert. Um die Daten nutzbar zu machen, müssen die Variablen zunächst den richtigen Klassen zugeordnet werden**

Dazu eignen sich die Funktionen \textsf{as.numeric()}, \textsf{as.character()}, \textsf{as.factor()} und \textsf{as.logical()} aus dem \textsf{R base package}:

```{r, eval=FALSE, comment="##>", background="green"}
data$group <- as.factor(data$group)
class(data$group)
## [1] "factor"
```

$\Rightarrow$ Hierbei wird die betreffende Variable in die Funktion eingespeist und der output durch den Zuweisungsoperator \textsf{<-} wieder in der originalen Variable gespeichert.

\scriptsize [@harrer2021doing, Kap. 2.5] \par \normalsize

## $~$

\begin{tikzpicture}[remember picture,overlay]  
  \node [xshift=0cm,yshift=-0.6cm] at (current page.center)
    {\includegraphics[width=1.05\paperwidth]{assets/bg-praxis.jpg}};
\end{tikzpicture}

\Huge
\colorbox{white}{\textbf{ Praxis-Teil: }} \par \normalsize 

\colorbox{white}{\textbf{ Korrekte Klassenzuordnung }}

$$~$$
$$~$$
$$~$$
$$~$$
$$~$$


## Data Slicing (I)

**Es gibt mehrere Wege, um in \textsf{R} Daten zu extrahieren. Z.B.:**

\begin{enumerate}
\item Mithilfe des Dollarzeichen-Operators (schon besprochen)
\item Über eckige Klammern \textsf{[]}
\item Über die Funktion \textsf{filter()} aus dem package \textsf{tidyverse}
\end{enumerate}

\scriptsize [@harrer2021doing, Kap. 2.5] \par \normalsize

## Data Slicing (II)

**\alert{2.} Über eckige Klammern**

- Generelle Form: **\alert{\textsf{data.frame[rows, columns]}}**
- Als Argumente können sowohl die Nummer der Reihe oder Spalte als auch der Name der Reihe oder Spalte genutzt werden

```{r, eval=FALSE, comment="##>", background="green"}
data[2,3]
## [1] 0
data[2, "group"]
## [1] 0
```

$\rightarrow$ Wird das Argument vor oder nach dem Komma leer gelassen, werden ganze Zeilen oder Spalten extrahiert werden.

\scriptsize [@harrer2021doing, Kap. 2.5] \par \normalsize

## Data Slicing (III)

**\alert{2.} Über eckige Klammern**

\metroset{block=fill} 
\begin{exampleblock}{\textsf{concatenate} bzw. \textsf{c()} Funktion}
  Diese Funktion bindet zwei oder mehr Worte oder Zahlen zusammen. \newline
  Bsp.: \textsf{c(1,5,3)}; \textsf{c("blau", "grün")}  
\end{exampleblock}

Kombination aus \textsf{c()} Funktion und eckigen Klammern:
```{r, eval=FALSE, comment="##>", background="green"}
data[,c("pss.0", "pss.1", "pss.2")]
##   pss.0 pss.1 pss.2
## 1    25    15    21
## 2    22    18    24
## 3    25    NA    22
## ...
```

\scriptsize [@harrer2021doing, Kap. 2.5] \par \normalsize

## Data Slicing (IV)

**\alert{3.} Über die Funktion \textsf{filter()}**

- Generelle Form: **\alert{\textsf{filter(data, \emph{Filterlogik})}}**
- Auch hierüber können Daten nach Variablennamen gefiltert werden
- Besonders an dieser Funktion ist allerdings, dass **\alert{Daten einfach basierend auf Zeilenwerten extrahiert}** werden können

```{r, eval=FALSE, comment="##>", background="green"}
filter(data, age >= 40)
```

$\rightarrow$ Dieser Befehl extrahiert z.B. einen Datensatz, in dem alle Personen mindestens 40 Jahre alt sind. Auch alle anderen Vergleichsoperatoren wie \textsf{<; ==} etc. können hier angewandt werden.

\scriptsize [@harrer2021doing, Kap. 2.5] \par \normalsize

## Pipe Operator %>%

\small

**Pipes haben zwei große Vorteile:**

- Funktionen können auf ein Objekt angwandt werden, **\alert{ohne dass das Objekt in den Funktionen jeweils nochmal benannt werden muss}**
- Mit pipes können **\alert{mehrere Funktionen aneinandergekettet}** werden

```{r, eval=FALSE, comment="##>", background="green"}
data %>%
  filter(age < 41) %>%
  pull(pss.0) %>%
  mean()
## [1] 25.73469
```

\metroset{block=fill} 
\begin{exampleblock}{\textsf{pull} Funktion}
  Die \textsf{pull} Funktion ist ein Äquivalent zum Dollarzeichen-Operator, die aber in Pipes genutzt werden kann. Die Funktion "zieht" eine Variable aus dem Datensatz und gibt sie weiter an die nächste Funktion.
\end{exampleblock}

\par \normalsize

\scriptsize [@harrer2021doing, Kap. 2.5] \par \normalsize

## $~$

\begin{tikzpicture}[remember picture,overlay]  
  \node [xshift=0cm,yshift=-0.6cm] at (current page.center)
    {\includegraphics[width=1.05\paperwidth]{assets/bg-praxis.jpg}};
\end{tikzpicture}

\Huge
\colorbox{white}{\textbf{ Praxis-Teil: }} \par \normalsize 

$$~$$
$$~$$
$$~$$
$$~$$
$$~$$



# Referenzen

## Referenzen {.allowframebreaks}

\scriptsize





