---
title: Evaluation Randomisiert-Kontrollierter Studien und Experimente mit \textsf{R}
subtitle: Packages
author: Prof. Dr. David Ebert & Mathias Harrer
date: Graduiertenseminar TUM-FGZ
institute: Psychology & Digital Mental Health Care, Technische Universität München
output: binb::metropolis
fontsize: 11pt
bibliography: assets/bib.bib
csl: assets/apa.csl
monofont: "Fira Code"
mainfont: "Fira Sans"
header-includes: |
  ```{=latex}
  \usepackage{calc}
  \usepackage{mathspec}
  \usepackage{booktabs}
  \usepackage{amsmath,amsthm}
  \makeatletter
  \let\@@magyar@captionfix\relax
  \makeatother
  \usepackage{xcolor}
  \usepackage{tikz}
  \definecolor{protectBlue}{RGB}{48,124,148}
  \definecolor{protectGreen}{RGB}{161, 198, 66}
  \definecolor{verywhite}{rgb}{1, 1, 1}
  \usepackage{multicol}
  \hypersetup{colorlinks,citecolor=protectGreen,
    filecolor=red,linkcolor=protectGreen,urlcolor=blue}
  \setbeamercolor{progress bar}{fg=protectGreen}
  \setbeamercolor{alerted text}{fg=protectGreen}
  \setbeamercolor{frametitle}{bg=protectBlue}
  \setbeamercolor{normal text}{fg=protectBlue}
  \titlegraphic{%
  \hspace*{6cm}~%
  \includegraphics[width=2cm]{assets/logo/tum-lightblue}
  \hspace*{0.3cm}~%
  \includegraphics[width=2cm]{assets/logo/protect}}
  \setbeamertemplate{frame footer}{Evaluation Randomisiert-Kontrollierter Studien und Experimente mit \textsf{R}}%         <- !!SET FOOTER TITLE!!
  \makeatletter
  \setlength{\metropolis@frametitle@padding}{2.2ex}
  \setbeamertemplate{footline}{%
      \begin{beamercolorbox}[wd=\textwidth, sep=0.7ex]{footline}
          \usebeamerfont{page number in head/foot}%
          \usebeamertemplate*{frame footer}
          \hfill%
          \usebeamertemplate*{frame numbering}
      \end{beamercolorbox}%
  }
  \setbeamertemplate{frametitle}{%
    \nointerlineskip%
    \begin{beamercolorbox}[%
        wd=\paperwidth,%
        sep=0pt,%
        leftskip=\metropolis@frametitle@padding,%
        rightskip=\metropolis@frametitle@padding,%
      ]{frametitle}%
    \metropolis@frametitlestrut@start%
    \insertframetitle%
    \nolinebreak%
    \metropolis@frametitlestrut@end%
    \hfill
    \includegraphics[height=2ex,keepaspectratio]{assets/logo/tum_white}
    \end{beamercolorbox}%
  }
  \newlength{\cslhangindent}
  \setlength{\cslhangindent}{1.5em}
  \newenvironment{CSLReferences}[3][0]%
  {\setlength{\parindent}{0pt}%
  \everypar{\setlength{\hangindent}{\cslhangindent}}\ignorespaces}%
  ```
---

```{r,setup, include=FALSE}
knitr::opts_chunk$set(cache=TRUE, comment = "#>", background = '#F7F7F7')
```


# Packages in R

## Was sind Packages?

**Packages sind \alert{Sets von Funktionen}:**

\begin{center}
\includegraphics[width=0.2\textwidth]{assets/open_package.png}
\end{center}

\small
- Packages stellen eine **Sammlung von R-Funktionen** dar, die für ein bestimmtes Problem oder eine bestimmte Anwendung nützlich sein können. Das package _{ggplot2}_ stellt z.B. Funktionen zum Erstellen von Grafiken bereit.
- Packages können von **Experten** auf der ganzen Welt **entwickelt werden** und dann von **jedermann heruntergeladen** und in R genutzt werden.
- Allein das _Comprehensive R Archive Network_ listet derzeit mehr als **16.000 installierbare Packages**.
\par \normalsize



## Base R

- Manche Funktionen, Operatoren, Datensets und Plotting Tools sind bereits in R "vorinstalliert". Viele dieser Funktionen existieren bereits seit der Entwicklung von R Anfang der 90er Jahre.

- Man spricht hierbei von **\alert{"Base R"}**, das verwendet werden kann, ohne weitere Packages installieren zu müssen. 

- Manche Packages, wie _{stats}_ oder _{MASS}_, werden bei der Erstinstallation von R automatisch mitinstalliert, und gelten daher auch als "Base R".




## Das _{tidyverse}_ (I)

Das _{tidyverse}_ ist kein einzelnes Package, sondern **bündelt eine ganze Reihe von Packages**. Ziel dieser Packages ist das **Erleichtern der Manipulation und Visualisierung** von Daten in R.

\begin{center}
\includegraphics[width=0.5\textwidth]{assets/tidyverse.png}
\end{center}

\scriptsize \href{https://www.tidyverse.org/}{www.tidyverse.org} [@wickham2019welcome]\par 

## Das _{tidyverse}_ (II)

**\textsf{tidyverse} stellt u.A. folgende Packages zur Verfügung:**

\metroset{block=fill} 
\begin{exampleblock}{\emph{\{ggplot2\}}}
 \begin{itemize}
 \item Nutzung zur Erstellung von Grafiken
 \end{itemize}
\end{exampleblock}

\metroset{block=fill} 
\begin{exampleblock}{\emph{\{dplyr\}}}
 \begin{itemize}
 \item Nutzung zur Manipulation von Daten
 \end{itemize}
\end{exampleblock}

\metroset{block=fill} 
\begin{exampleblock}{\emph{\{purrr\}}}
 \begin{itemize}
 \item Erleichtert "Functional Programming" in \textsf{R}
 \item Erleichtert Arbeit mit Funktionen und Vektoren
 \end{itemize}
\end{exampleblock}



## Installation von Packages

\small

Folgende Funktion muss mit dem Namen des package als Argument in die Konsole eingetragen und mit der Taste Enter ausgeführt werden:

```{r, eval=FALSE, comment="##>", background="green"}
install.packages("package")
```

\metroset{block=fill} 
\begin{block}{\small Info}
  Installierte Packages werden der \emph{system library} hinzugefügt und unter \emph{Packages} (in RStudio im rechten unteren Fenster zu finden) aufgelistet.
\end{block}

Um ein installiertes Package zu nutzen, muss es aus der \emph{system library} geladen werden:

```{r, eval=FALSE, comment="##>", background="green"}
library(package)
```

\metroset{block=fill} 
\begin{block}{\small Cave}
  Packages müssen nur einmal installiert, aber jedes Mal neu geladen werden, wenn \textsf{R} neu gestartet wird.
\end{block}

\par \normalsize



## $~$

\begin{tikzpicture}[remember picture,overlay]  
  \node [xshift=0cm,yshift=-0.6cm] at (current page.center)
    {\includegraphics[width=1.05\paperwidth]{assets/bg-praxis.jpg}};
\end{tikzpicture}

\Huge
\colorbox{white}{\textbf{ Praxis-Teil }} \par \normalsize 

\colorbox{white}{\textbf{ Installation des \emph{\{tidyverse\}} }}

$$~$$
$$~$$
$$~$$
$$~$$
$$~$$

## Tipps zum Umgang mit Packages

\small
\begin{enumerate}
  \item[$\checkmark$] \textbf{Der Befehl \texttt{install.packages()} wird normalerweise nicht in \textsf{R} Skripte mit aufgenommen:} wenn Skripte mit anderen geteilt werden, gilt es als "unziemlich", Settings auf Computern von anderen zu ändern.
  \item[$\checkmark$] Zur besseren Übersicht wird empfohlen, \textbf{alle Packages}, die zur Ausführung des R Skripts geladen werden müssen, \textbf{an den Anfang des Skripts} zu schreiben (sogenannte "Dependencies").
  \item[$\checkmark$] Manche Funktionen werden in verschiedenen Packages unterschiedlich genutzt. Mit folgender Schreibweise kann \textbf{genau spezifiziert werden, aus welchem Package die Funktion genommen werden soll: \texttt{package::function()}}.
  \newline $\rightarrow$ Beispiel: \texttt{ggplot2::ggplot()} bedeutet, dass die \texttt{ggplot} Funktion aus dem \emph{\{ggplot2\}} Package genutzt wird.
\end{enumerate}

\scriptsize [@wickham2016r, Kap. 3] \par \normalsize

# Referenzen

## Referenzen {.allowframebreaks}

\scriptsize





