---
title: Evaluation Randomisiert-Kontrollierter Studien und Experimente mit \textsf{R}
subtitle: "Programm"
author: Prof. Dr. David Ebert & Mathias Harrer
date: Graduiertenseminar TUM-FGZ
institute: Psychology & Digital Mental Health Care, Technische Universität München
output: binb::metropolis
fontsize: 11pt
bibliography: assets/bib.bib
csl: assets/apa.csl
monofont: "Fira Code"
mainfont: "Fira Sans"
header-includes: |
  ```{=latex}
  \usepackage{calc}
  \usepackage{mathspec}
  \usepackage{booktabs}
  \usepackage{amsmath,amsthm}
  \makeatletter
  \let\@@magyar@captionfix\relax
  \makeatother
  \usepackage{xcolor}
  \usepackage{bm}
  \usepackage{tikz}
  \usetikzlibrary{shapes.geometric, arrows, decorations.pathreplacing, calligraphy}
  \definecolor{protectBlue}{RGB}{48,124,148}
  \definecolor{protectGreen}{RGB}{161, 198, 66}
  \definecolor{verywhite}{rgb}{1, 1, 1}
  \usepackage{multicol}
  \hypersetup{colorlinks,citecolor=protectGreen,
    filecolor=red,linkcolor=protectGreen,urlcolor=blue}
  \setbeamercolor{progress bar}{fg=protectGreen}
  \setbeamercolor{alerted text}{fg=protectGreen}
  \setbeamercolor{frametitle}{bg=protectBlue}
  \setbeamercolor{normal text}{fg=protectBlue}
  \titlegraphic{%
  \hspace*{6cm}~%
  \includegraphics[width=2cm]{assets/logo/tum-lightblue}
  \hspace*{0.3cm}~%
  \includegraphics[width=2cm]{assets/logo/protect}}
  \setbeamertemplate{frame footer}{Evaluation Randomisiert-Kontrollierter Studien und Experimente mit \textsf{R}}%         <- !!SET FOOTER TITLE!!
  \makeatletter
  \setlength{\metropolis@frametitle@padding}{2.2ex}
  \setbeamertemplate{footline}{%
      \begin{beamercolorbox}[wd=\textwidth, sep=0.7ex]{footline}
          \usebeamerfont{page number in head/foot}%
          \usebeamertemplate*{frame footer}
          \hfill%
          \usebeamertemplate*{frame numbering}
      \end{beamercolorbox}%
  }
  \setbeamertemplate{frametitle}{%
    \nointerlineskip%
    \begin{beamercolorbox}[%
        wd=\paperwidth,%
        sep=0pt,%
        leftskip=\metropolis@frametitle@padding,%
        rightskip=\metropolis@frametitle@padding,%
      ]{frametitle}%
    \metropolis@frametitlestrut@start%
    \insertframetitle%
    \nolinebreak%
    \metropolis@frametitlestrut@end%
    \hfill
    \includegraphics[height=2ex,keepaspectratio]{assets/logo/tum_white}
    \end{beamercolorbox}%
  }
  \newlength{\cslhangindent}
  \setlength{\cslhangindent}{1.5em}
  \newenvironment{CSLReferences}[3][0]%
  {\setlength{\parindent}{0pt}%
  \everypar{\setlength{\hangindent}{\cslhangindent}}\ignorespaces}%
  ```
---

```{r,setup, include=FALSE}
knitr::opts_chunk$set(cache=TRUE, comment = "#>", background = '#F7F7F7')
```

# Herzlich Willkommen!

## Herzlich Willkommen! {.t}

**\alert{Evaluation Randomisiert-Kontrollierter Studien und Experimente mit \textsf{R}}**

\begin{center}
\includegraphics[width=0.7\textwidth]{assets/rct-r.png}
\end{center}

\underline{"Zwei Workshops in Einem"}

\small
- grundlegende **statistische Methoden** zur **Analyse randomisiert-kontrollierter Studien** ("randomized controlled trials"; RCTs) \dots

- \dots und deren praktische **Umsetzung** in der **Programmiersprache R**.
\normalsize

## Gegenstand 

**\alert{Fokus}**: **zweiarmige**, **randomisiert-kontrollierte Studien** zur Evaluation **medizinischer** oder **gesundheitsfördernder Interventionen**.

Methoden sind aber auch übertragbar auf Bereiche wie Pädagogik, Soziologie, Ökologie, Wirtschaftswissenschaften etc. $\rightarrow$ überall, wo der Effekt einer "Behandlung" untersucht werden soll!

\begin{tikzpicture}[remember picture,overlay]  
  \node [xshift=1.4cm,yshift=-2.4cm] at (current page.center)
    {\includegraphics[height=1.5cm]{assets/sport.jpeg}};
\end{tikzpicture}

\begin{tikzpicture}[remember picture,overlay]  
  \node [xshift=-1.3cm,yshift=-1.7cm] at (current page.center)
    {\includegraphics[height=1.5cm]{assets/vorsorge.jpg}};
\end{tikzpicture}

\begin{tikzpicture}[remember picture,overlay]  
  \node [xshift=4.5cm,yshift=-0.8cm] at (current page.center)
    {\includegraphics[height=2cm]{assets/weight.jpg}};
\end{tikzpicture}

\begin{tikzpicture}[remember picture,overlay]  
  \node [xshift=-4.5cm,yshift=-2.2cm] at (current page.center)
    {\includegraphics[height=2cm]{assets/placebo.jpg}};
\end{tikzpicture}

## Lerninhalte


**\alert{Block I}** | **R Entdecken** \newline
\checkmark Einführung in R & RStudio \newline
\checkmark R Basics: Objektklassen, Funktionen, Operatoren, \dots \newline

**\alert{Block II}** | **Einführung & Hintergrund** \newline
\checkmark Methodischer Hintergrund von randomisierten Studien \newline
\checkmark Import und Manipulation von Studiendaten mit R \newline
\checkmark Schätzung fehlender Werte \newline

**\alert{Block III}** | **Analysieren & Verstehen** \newline
\checkmark Statistische Wirksamkeitsanalyse \newline
\checkmark Alphakorrektur, Effektstärkenberechnung, Visualisierung, ...

\begin{tikzpicture}[remember picture,overlay]  
  \node [xshift=4.5cm,yshift=2.5cm] at (current page.center)
    {\includegraphics[height=1.5cm]{assets/rs.png}};
\end{tikzpicture}

\begin{tikzpicture}[remember picture,overlay]  
  \node [xshift=4.5cm,yshift=0.2cm] at (current page.center)
    {\includegraphics[height=1.5cm]{assets/causal.png}};
\end{tikzpicture}

\begin{tikzpicture}[remember picture,overlay]  
  \node [xshift=4.5cm,yshift=-2cm] at (current page.center)
    {\includegraphics[height=2cm]{assets/raincloud.png}};
\end{tikzpicture}



## $~$

\begin{tikzpicture}[remember picture,overlay]  
  \node [xshift=0cm,yshift=-0.6cm] at (current page.center)
    {\includegraphics[width=1.05\paperwidth]{assets/bg-praxis.jpg}};
\end{tikzpicture}

\Huge
\colorbox{white}{\textbf{ Vorwissen }} \par \normalsize 

$$~$$
$$~$$

$$~$$

$$~$$

$$~$$


## Voraussetzungen

\begin{itemize}
    \item[\textbf{\alert{\checkmark}}] Installation von \textbf{R} (4.0.0+) und \textbf{RStudio} auf dem Computer.
    \item[\alert{\checkmark}] Vertrautheit mit basalen \textbf{Konzepten (frequentistischer) Inferenzstatistik} (Lage-/Streueungsmaße, $p$-Werte, (Ko-)varianz, lineare Regression, \dots).
    \item[\alert{\checkmark}] Grundkenntnisse \textbf{experimenteller Forschungsdesigns}, sowie Gefährdungen von deren Validität.
\end{itemize}


\begin{itemize}
    \item[${\times}$] Vorkenntnisse in R (sind aber hilfreich!)
    \item[$\times$] Erfahrungen bei der Analyse randomisiert-kontrollierter Studien
\end{itemize}


## \dots und das Wichtigste:


\includegraphics[width=1\textwidth]{assets/panic.jpg}

# R & RCT-Analyse Lernen: Warum Es Den Aufwand Wert Ist

## R kann (fast) alles!

\begin{tikzpicture}[remember picture,overlay]  
  \node [xshift=0cm,yshift=-0.4cm] at (current page.center)
    {\includegraphics[height=8cm]{assets/r-capa.png}};
\end{tikzpicture}


## RCTs gelten als methodischer "Goldstandard"...

...und sind ein über Disziplinen hinweg weit verbreitetes Forschungsdesign.

```{r pubmed, fig.cap='Hits für "randomi?ed controlled trial" in PubMed, 1965-2020.', echo=F, message=F, warning = FALSE, fig.align='center', fig.width=3, fig.height=2}
library(ggplot2)
options(scipen = 999)

read.csv("data/pubmed.csv", skip = 1)[-(1:2),] -> pubmed

ggplot(pubmed, aes(x = Year, y = Count)) +
  geom_line() +
  geom_area(fill = "lightgrey") +
  theme_minimal() +
  #scale_y_continuous(breaks = seq(0, 125e+4, by = 25e+4)) +
  xlab("") + ylab("") 

```


# Begleit-Website

## Begleit-Website {.t}

\footnotesize
[`protectlab.org/workshop/rct-evaluation-in-r/`](https://www.protectlab.org/workshop/rct-evaluation-in-r/) (auch nach Kursende verfügbar)

- **Foliensätze** für alle behandelten Themen
- **Zusätzliche Inhalte**, die nicht/nur knapp im Workshop behandelt werden
- **Kursmaterialien** & weiterführende Literatur
- **Code** für alle Praxis-Beispiele
\normalsize

$$~$$

\begin{tikzpicture}[remember picture,overlay]  
  \node [xshift=-2.9cm,yshift=-1.8cm] at (current page.center)
    {\includegraphics[height=4cm]{assets/web2.png}};
\end{tikzpicture}

\begin{tikzpicture}[remember picture,overlay]  
  \node [xshift=2.9cm,yshift=-1.8cm] at (current page.center)
    {\includegraphics[height=4cm]{assets/web1.png}};
\end{tikzpicture}




