---
title: Evaluation Randomisiert-Kontrollierter Studien und Experimente mit \textsf{R}
subtitle: Datenimport und working directories
author: Prof. Dr. David Ebert & Mathias Harrer
date: Graduiertenseminar TUM-FGZ
institute: Psychology & Digital Mental Health Care, Technische Universität München
output: binb::metropolis
fontsize: 11pt
bibliography: assets/bib.bib
csl: assets/apa.csl
monofont: "Fira Code"
mainfont: "Fira Sans"
header-includes: |
  ```{=latex}
  \usepackage{calc}
  \usepackage{mathspec}
  \usepackage{booktabs}
  \usepackage{amsmath,amsthm}
  \makeatletter
  \let\@@magyar@captionfix\relax
  \makeatother
  \usepackage{xcolor}
  \usepackage{tikz}
  \definecolor{protectBlue}{RGB}{48,124,148}
  \definecolor{protectGreen}{RGB}{161, 198, 66}
  \definecolor{verywhite}{rgb}{1, 1, 1}
  \usepackage{multicol}
  \hypersetup{colorlinks,citecolor=protectGreen,
    filecolor=red,linkcolor=protectGreen,urlcolor=blue}
  \setbeamercolor{progress bar}{fg=protectGreen}
  \setbeamercolor{alerted text}{fg=protectGreen}
  \setbeamercolor{frametitle}{bg=protectBlue}
  \setbeamercolor{normal text}{fg=protectBlue}
  \titlegraphic{%
  \hspace*{6cm}~%
  \includegraphics[width=2cm]{assets/logo/tum-lightblue}
  \hspace*{0.3cm}~%
  \includegraphics[width=2cm]{assets/logo/protect}}
  \setbeamertemplate{frame footer}{Evaluation Randomisiert-Kontrollierter Studien und Experimente mit \textsf{R}}%         <- !!SET FOOTER TITLE!!
  \makeatletter
  \setlength{\metropolis@frametitle@padding}{2.2ex}
  \setbeamertemplate{footline}{%
      \begin{beamercolorbox}[wd=\textwidth, sep=0.7ex]{footline}
          \usebeamerfont{page number in head/foot}%
          \usebeamertemplate*{frame footer}
          \hfill%
          \usebeamertemplate*{frame numbering}
      \end{beamercolorbox}%
  }
  \setbeamertemplate{frametitle}{%
    \nointerlineskip%
    \begin{beamercolorbox}[%
        wd=\paperwidth,%
        sep=0pt,%
        leftskip=\metropolis@frametitle@padding,%
        rightskip=\metropolis@frametitle@padding,%
      ]{frametitle}%
    \metropolis@frametitlestrut@start%
    \insertframetitle%
    \nolinebreak%
    \metropolis@frametitlestrut@end%
    \hfill
    \includegraphics[height=2ex,keepaspectratio]{assets/logo/tum_white}
    \end{beamercolorbox}%
  }
  \newlength{\cslhangindent}
  \setlength{\cslhangindent}{1.5em}
  \newenvironment{CSLReferences}[3][0]%
  {\setlength{\parindent}{0pt}%
  \everypar{\setlength{\hangindent}{\cslhangindent}}\ignorespaces}%
  ```
---

```{r,setup, include=FALSE}
knitr::opts_chunk$set(cache=TRUE, comment = "#>", background = '#F7F7F7')
```


# Working Directories

## Was ist ein working directory?

**Ein Ordner auf dem Computer, auf den \textsf{R} zugreifen kann, um dort gespeicherte Daten zu nutzen und später Ergebnisse zu speichern**

\metroset{block=fill} 
\begin{exampleblock}{Festlegen eines working directory}
\begin{enumerate}
  \item Erstellen eines Ordners auf dem Computer, in dem alle Analysedaten gespeichert sind (in unserem Fall der Übungsdatensatz). 
  \item Öffnen des erstellten Ordners in \textsf{RStudio} über \emph{Files} im rechten unteren Fenster. Der Analysedatensatz sollte hier aufgeführt sein.
  \item Klicken auf das Zahnrad im rechten unteren Fenster und anschließend auf \emph{Set as working directory} im sich öffnenden drop-down menu.
  \item[$\rightarrow$] Der aktuell geöffnete Ordner ist nun als working directory festgelegt.
\end{enumerate}
\end{exampleblock}

\scriptsize [@harrer2021doing, Kap. 2.4] \par \normalsize

## $~$

\begin{tikzpicture}[remember picture,overlay]  
  \node [xshift=0cm,yshift=-0.6cm] at (current page.center)
    {\includegraphics[width=1.05\paperwidth]{assets/bg-praxis.jpg}};
\end{tikzpicture}

\Huge
\colorbox{white}{\textbf{ Praxis-Teil: }} \par \normalsize 

\colorbox{white}{\textbf{ Legen Sie ein working directory fest }}

$$~$$
$$~$$
$$~$$
$$~$$
$$~$$


# Datenimport

## Welche Daten beinhaltet der Übungsdatensatz?

\metroset{block=fill} 
\begin{exampleblock}{Übungsdatensatz "Get.On Fit im Stress"}
\begin{enumerate}
  \item[$\checkmark$] \textbf{Stichprobe}: 264 erwachsene ArbeitnehmerInnen mit erhöhtem Stresslevel
  \item[$\checkmark$] \textbf{Randomisierung}: Interventions- und Kontrollgruppe (Warteliste)
  \item[$\checkmark$] \textbf{Intervention}: Internetbasierte Stressmanagement-Intervention
  \item[$\checkmark$] \textbf{Primary outcome}: Perceived Stress Scale (PSS-10)
  \item[$\checkmark$] \textbf{Messzeitpuntke}: Baseline, Post (7 Wochen), Follow-up (6 Monate)
  \item[$\checkmark$] \textbf{Kodierung der Messzeitpuntke}: Variablenendung \textsf{.0} für Baseline, \textsf{.1} für Post, \textsf{.2} für Follow-up)
\end{enumerate}
\end{exampleblock}

\scriptsize @heber2016web \par \normalsize

## Struktur der Daten

\metroset{block=fill} 
\begin{exampleblock}{Der Übungsdatensatz folgt den allgemeinen Regeln:}
\begin{enumerate}
  \item Variablen sind in Spalten
  \item Beobachtungen/ ProbandInnen sind in Zeilen
  \item Werte sind in Zellen
\end{enumerate}
\end{exampleblock}

\begin{center}
\includegraphics[width=0.8\textwidth]{assets/data_structure_wickham.png}
\end{center}

\scriptsize [@wickham2016r, Kap. 12.1] \par \normalsize

## Importieren von Daten in \textsf{R} (I)

\metroset{block=fill} 
\begin{exampleblock}{CAVE}
  Um Daten in \textsf{R} zu importieren, muss zunächst ein working directory festgelegt werden.
\end{exampleblock}

**Möglichkeit A: \alert{Import per "Klick"}**

\begin{enumerate}
  \item Anklicken der Datei mit den Analysedaten im rechten unteren Fenster von \textsf{RStudio} unter \emph{Files}
  \item \emph{Import Dataset} auswählen
  \item In der sich öffnenden Datenvorschau \emph{Import} auswählen
\end{enumerate}

\scriptsize [@harrer2021doing, Kap. 2.4] \par \normalsize

## Importieren von Daten in \textsf{R} (II)

**Möglichkeit B: \alert{Import per Code}**

\begin{enumerate}
  \item Installieren und Laden des \alert{package \textsf{openxslx} für Daten im \textsf{Excel}-Format} bzw. des \alert{package \textsf{readr} für Daten im \textsf{csv}-Format}
  \item Da die Datei mit den Analysedaten im working directory gespeichert ist, kann der Dateiname direkt als Argument in folgender Funktion genutzt werden. Der vorangehende Pfeil zeigt an, dass die Analysedaten im Objekt "data" in \textsf{R} gespeichert werden sollen.
\end{enumerate}

```{r, eval=FALSE, comment="##>", background="green"}
    data <- read.xlsx("Dateiname")
    # bzw.
    data <- read_csv("Dateiname")
```

\scriptsize [@harrer2021doing, Kap. 2.4] \par \normalsize

## $~$

\begin{tikzpicture}[remember picture,overlay]  
  \node [xshift=0cm,yshift=-0.6cm] at (current page.center)
    {\includegraphics[width=1.05\paperwidth]{assets/bg-praxis.jpg}};
\end{tikzpicture}

\Huge
\colorbox{white}{\textbf{ Praxis-Teil: }} \par \normalsize 

\colorbox{white}{\textbf{ Lesen Sie die Daten in \textsf{R} ein }}

$$~$$
$$~$$
$$~$$
$$~$$
$$~$$


# Referenzen

## Referenzen {.allowframebreaks}

\scriptsize





